臺灣板橋地方法院交通事件裁定　　　　99年度交聲字第4641號
原處分機關　交通部公路總局臺北區監理所板橋監理站
異　議　人
即受處分人　林鑫佑原名：林順.
上列異議人即受處分人因違反道路交通管理處罰條例案件，對於
交通部公路總局臺北區監理所板橋監理站民國99年12月21日所為
板監裁字第裁41-C00000000號違反道路交通管理事件裁決處分聲
明異議，本院裁定如下：
    主  文
原處分撤銷。
林鑫佑汽車駕駛人，駕駛汽車經測試檢定酒精濃度超過規定標準
，於壹年內不得考領普通重型機車駕駛執照，並應施以道路交通
安全講習。
    理  由
一、按汽車駕駛人飲用酒類後，其吐氣所含酒精濃度超過每公升
    0.25毫克以上者，不得駕車；汽車駕駛人，駕駛汽車經測試
    檢定酒精濃度超過規定標準，處新臺幣（下同）15,000元以
    上60,000元以下罰鍰，並當場移置保管該汽車及吊扣其駕駛
    執照1 年；因而肇事致人受傷者，並吊扣其駕駛執照2 年；
    致人重傷或死亡者，吊銷其駕駛執照，並不得再考領；汽車
    駕駛人，有第35條第1 項規定之酒後駕車情形，應接受道路
    交通安全講習，道路交通安全規則第114 條第2 款及道路交
    通管理處罰條例第35條第1 項第1 款、第24條第1 項第2 款
    分別定有明文。
二、原處分機關略以：異議人即受處分人（下稱受處分人）林鑫
    佑駕駛車號FVG-726 號重型機車，於民國99年8 月28日下午
    9 時41分許，行經（改制前）臺北縣板橋市○○街1 號前時
    ，因有「汽車駕駛人酒精濃度超過規定標準（0.55以上）」
    【原舉發機關北縣警交大字第C00000000 號舉發違反道路交
    通管理事件通知單（下稱本件舉發通知單）上則載「酒後駕
    車（給予當事人漱口及休息15分鐘後，酒測值0.77mg/l」】
    之違規行為，經（改制前）臺北縣政府警察局板橋分局信義
    派出所員警以上開舉發通知單當場舉發。原處分機關並於99
    年12月21日，依道路交通管理處罰條例第35條第1 項第1 款
    、第68條第2 項、第24條第1 項第2 款（裁決書漏載「第1
    項第2 款」）之規定，以板監裁字第裁41-C00000000號違反
    道路交通管理事件裁決書（下稱本件裁決書）裁處受處分人
    罰鍰45,000元，記違規點數5 點，並施以道路交通安全講習
    等情。
三、異議意旨略以：受處分人酒後駕車獲判緩起訴，並已向國庫
    支付40,000元，基於一事不二罰，監理站不應再裁決罰鍰45
    ,000元，請撤銷上開處分等語。
四、經查：
（一）按本件酒後駕車只有一個交通違規行為，而且有關其處罰
      效果之罰鍰、違規記點與施以道路交通安全講習等，與該
      交通違規行為是否存在均無從分離。法院審理時應先確定
      受處分人是否真有交通違規之事實，再決定原處分機關所
      適用之法律有無錯誤。從而，受處分人於聲明異議狀雖僅
      提及罰鍰部分，其餘部分並未提及，惟違規記點及施以道
      路交通安全講習部分與其交通違規行為是否存在既無從分
      離，法院自應予以審理。否則，如法院審理結果，認其交
      通違規行為不存在，則僅能將原處分關於罰鍰部分予以撤
      銷改判，其餘部分因認未經聲明異議而確定，致生無交通
      違規行為，而遭處違規記點及施以道路交通安全講習之不
      合理現象（臺灣高等法院暨所屬法院98年法律座談會刑事
      類提案第23號研討結果意旨參照）。據上，本件就受處分
      人聲明異議狀所未提及之違規記點及施以道路交通安全講
      習行政處罰部分，本院自應併予審理，合先敘明。
（二）受處分人林鑫佑駕駛車號FVG-726 號重型機車，於上述時
      、地，因酒後駕車，經警查獲並實施酒測，測得受處分人
      之呼氣酒精濃度達每公升0.77毫克，已逾規定不得駕駛車
      輛之濃度標準，而為警舉發受處分人有上揭違規酒駕行為
      乙節，業據受處分人於聲明異議狀中坦承不諱，復有上揭
      本件舉發通知單、裁決書各1 件在卷可稽。是受處分人酒
      後超過規定標準駕駛動力交通工具之事實，堪以認定。
（三）受處分人上揭酒後駕車之違規行為，同時觸犯刑法第185
      條之3 公共危險罪，經臺灣板橋地方法院檢察署檢察官於
      99年9 月7 日以99年度速偵字第5727號為緩起訴處分，緩
      起訴期間為1 年，並命受處分人立悔過書（已履行），且
      於於緩起訴處分確定，收受該署檢察官執行緩起訴處分命
      令通知書後2 個月內，向國庫支付40,000元，該緩起訴處
      分並於99年9 月28日確定，緩起訴期間為99年9 月28日至
      100 年9 月27日，遵守或履約期間則自99年11月11日至10
      0 年1 月11日，受處分人並已於99年12月21日繳清上開緩
      起訴處分金等情，亦有該署檢察官緩起訴處分書、執行緩
      起訴處分命令通知書、99年10月21日板檢玉申99緩4452字
      第355487號函、臺灣高等法院被告前案紀錄表各1 件在卷
      足憑。
（四）就罰鍰部分：
    1.按行政罰法第26條規定：「一行為同時觸犯刑事法律及違
      反行政法上義務規定者，依刑事法律處罰之。但其行為應
      處以其他種類行政罰或得沒入之物而未經法院宣告沒收者
      ，亦得裁處之。前項行為如經不起訴處分或為無罪、免訴
      、不受理、不付審理之裁判確定者，得依違反行政法上義
      務規定裁處之」，此即所謂一事不二罰原則。探究其立法
      目的，無非以一行為同時觸犯刑事法律及違反行政法上義
      務規定時，由於刑罰與行政罰同屬不法行為之制裁，而刑
      罰之懲罰作用較強，依刑事法律處罰即足資警惕，實無一
      事二罰再處行政罰之必要。至其行為應處以「其他種類」
      行政罰者，係指「罰鍰」、「拘留」等與刑事處罰（自由
      刑、財產刑）相當者以外之行政罰（如吊銷、吊扣駕駛執
      照或營業執照、施以道路交通安全講習等）而言，為維護
      公共秩序及貫徹行政目的，行政機關固得併予裁處，惟仍
      應以與已受處分不同種類之處罰為限，始無違一事不二罰
      原則。
    2.次按，檢察官為緩起訴處分時，依刑事訴訟法第253 條之
      2 第1 項規定對被告所為之指示及課予之負擔，雖非刑罰
      ，但對被告仍有財產減少及自由受限之不利影響，性質上
      具有實質制裁之替代刑罰效果，應屬於行政罰法第26條第
      1 項所稱之「刑事法律處罰」，而有該條項一事不二罰規
      定之適用。又受處分人於緩起訴期間內，若有刑事訴訟法
      第253 條之3 第1 項規定之情形，檢察官尚得依職權撤銷
      原處分，繼續偵查或起訴，是於緩起訴之猶豫期間內，受
      處分人之刑事訴追程序仍未終局確定，處分機關若於上揭
      緩起訴猶豫期間期滿前逕為行政裁決，裁處受處分人行政
      罰鍰或與緩起訴處分相同性質、目的之處罰，將使受處分
      人日後有同時遭受行政處罰及刑事訴追之危險，顯與行政
      罰法第26條規定之立法意旨相違背。是以在緩起訴處分尚
      未實質確定前（即緩起訴猶豫期間經過而未經撤銷），行
      政機關尚無得為行政裁罰之餘地（參照臺灣高等法院暨所
      屬法院98年法律座談會刑事類提案第24號研討結果、臺灣
      高等法院98年度交抗字第775 號裁定）。
    3.本件受處分人酒後駕車經檢察官為緩起訴處分，並命被告
      向國庫支付款項，此等命令名義上雖非刑罰，但仍是一種
      特殊的處遇措施，造成被告之財產減少或義務增加，性質
      上亦屬干預人民自由之處分，與刑事制裁無異，實質上為
      刑事處罰。是本件原處分機關於上開緩起訴期間未屆滿前
      ，受處分人之刑事訴追程序既有遭撤銷之可能而未實質確
      定，即遽裁處受處分人罰鍰，顯與一事不二罰原則相違。
    4.另按道路交通管理處罰條例第35條第8 項規定：「前項汽
      車駕駛人，經裁判確定處以罰金低於本條例第92條第3 項
      所訂最低罰鍰基準規定者，應依本條例裁決繳納不足最低
      罰鍰之部分」；而檢察官為緩起訴處分並命向公庫或指定
      之公益團體捐款者，揆諸前揭說明，該捐款之性質實質上
      既屬「刑事法律處罰」，解釋上其亦屬上開道路交通管理
      處罰條例第35條第8 項規定之罰金，監理機關雖不得再為
      行政裁罰，惟若行為人所支付之緩起訴處分金，未達道路
      交通管理處罰條例第92條第3 項（現行該條例已將此關於
      罰鍰基準部分移列至同條第4 項）所訂最低罰鍰基準規定
      者，依該條例第35條第8 項之規定，仍須補繳不足最低罰
      鍰之部分，則於緩起訴猶豫期間屆滿後，對上述不足額部
      分，處分機關仍有裁處罰鍰之空間，惟此須俟緩起訴猶豫
      期間屆滿後始得為之（參照臺灣高等法院暨所屬法院97年
      法律座談會提案類第39號研討結果）。
（五）就違規記點部分：
    1.按「汽車駕駛人，因違反本條例及道路交通安全規則之規
      定，受吊銷駕駛執照處分時，吊銷其持有各級車類之駕駛
      執照」94年12月14日修正公布並於95年3 月1 日施行之道
      路交通管理處罰條例第68條定有明文。查其修正過程與修
      正條文，立法委員認為原條文「汽車駕駛人，因違反本條
      例及道路交通安全規則之規定，受吊扣或吊銷駕駛執照處
      分時，受吊扣或吊銷其持有各級車類之駕駛執照」之規定
      ，將違法或違規駕駛人所持有各級車類之駕駛執照一併吊
      扣或吊銷，失之過酷，對於人民工作與生活影響過鉅，有
      違比例原則，經與交通部協商後，乃將其中「受吊扣處分
      者，吊扣其持有各級車類之駕駛執照」部分之規定刪除。
      是駕駛人違反道路交通管理處罰條例第35條第1 項第1 款
      之規定而受吊扣駕駛執照處分時，依修正後同法第68條規
      定並參照其修正意旨，應僅得吊扣違規或違法當時駕駛車
      類之駕駛執照，不得再擴大適用而吊扣其持有之各級車類
      之駕駛執照，至為顯明（臺灣高等法院暨所屬法院97年法
      律座談會刑事類提案第40號參照）。
    2.再按99年5 月5 日修正，同年9 月1 日起施行之道路交通
      管理處罰條例第68條第2 項規定：「領有汽車駕駛執照之
      駕駛人，除駕駛聯結車、大客車、大貨車外之非其駕駛執
      照種類之車輛，違反本例例及道路交通安全規則之規定，
      應受吊扣其駕駛執照情形時，無因而肇事致人受傷或重傷
      者，記違規點數五點。但一年內違規點數共達六點以上或
      再次應受吊扣駕駛執照情形者，併依原違反本條例應受吊
      扣駕駛執照處分規定，吊扣其駕駛執照。」，參照其立法
      理由，係因鑑於該條例前已修正刪除受吊扣駕駛執照處分
      ，吊扣各級駕駛執照之規定，為利明確汽車駕駛人駕駛非
      其駕駛執照種類之車輛，違反應受吊扣駕駛執照之處分處
      理，並在兼顧該條例立法意旨下，增訂第2 項得緩即予吊
      扣而採記違規點數及駕駛人仍無改正仍再犯違規之應併原
      吊扣處罰之規定，可知該規定係指領有汽車駕駛執照駕駛
      人，駕駛非其駕駛種類之動力交通工具，如違反交通法規
      ，需受吊扣駕駛執照之處分時，應先行記違規點數，俟達
      記違規點數6 點或有再次應受吊扣駕駛執照情形，始得為
      吊扣駕照之處分。
    3.次按汽車駕駛執照為駕駛汽車之許可憑證，由駕駛人向公
      路監理機關申請登記，考驗及格後發給之。汽車駕駛人經
      考驗及格，未領取駕駛執照前，不得駕駛汽車，道路交通
      安全規則第50條第1 項定有明文。復依道路交通安全規則
      第53條、第61條、第61條之1 規定，我國汽車駕駛執照，
      係依汽車類、機器腳踏車類，先分為汽車駕駛執照、機器
      腳踏車駕駛執照2 類；再依汽車及機器腳踏車之各該級類
      ，分為小型車、大貨車、大客車、聯結車駕駛執照、以及
      大型重型機車、普通重型機車、重型機車、普通輕型機車
      、小型輕型機車駕駛執照；另就汽車駕駛執照依自用及因
      職業而駕駛分為普通及職業駕駛執照。而就上開汽車及機
      器腳踏車之各類級駕駛執照之持用方式，汽車駕駛執照、
      機器腳踏車駕駛執照間，除已持有汽車駕駛執照可騎乘輕
      型機器腳踏車外，該2 類駕駛執照不可流用，否則即屬無
      照駕駛，均應依道路交通管理處罰條例第21條及第22條等
      相關規定處罰；再以，持有「汽車駕駛執照」或「機器腳
      踏車駕駛執照」，均以持有各類（汽車或機器腳踏車）高
      級車種駕駛執照者，可駕駛該級車類以下之同類車類，如
      取得更高一級車類之駕駛資格時，即由監理機關換發該駕
      駛高一級類之駕駛執照。
    4.查本件受處分人既係酒後騎乘重型機車，並確實有前開「
      酒精濃度超過規定標準」之違規事實，依上開說明自僅能
      吊扣其重型機車駕照。惟受處分人原領有普通重型機車駕
      駛執照，已自99年5 月14日起因案執行吊銷1 年在案，又
      其另領有現時有效之小型車普通駕駛執照，有受處分人機
      車、汽車駕照基本資料1 紙在卷可憑，並為原處分機關職
      務上所已知，亦有原處分機關對違反道路交通管理事件不
      服裁決聲明異議案件移送書1 紙在卷可參，受處分人所持
      有之上開小型車普通駕駛執照，依上述規定說明，既無法
      據為騎乘重型機車之憑證，而在受處分人未持有重型機車
      駕駛執照，猶仍騎乘前揭重型機車之情況下，顯然屬於「
      無照駕駛」，非屬道路交通管理處罰條例第68條第2 項規
      定情形，而依道路交通管理處罰條例第67條第6 項規定，
      違規酒後駕車但屬無照駕駛之情況下，應將「吊扣」之處
      罰規定轉換為「禁止在最長吊扣期間內考領駕照」。故原
      處分機關於職務上既已明知受處分人並未持有重型機車駕
      駛執照，即應依道路交通管理處罰條例第67條第6 項規定
      ，轉為裁罰受處分人在所規定最長吊扣期間內（依同條例
      第35條第1 項第1 款規定，吊扣駕照最長期間為1 年），
      不得考領駕照，詎原處分機關竟仍對受處分人裁處違規記
      點之處分，於法即有違誤。
    5.至於本件受處分人於前述時、地，未持有重型機車駕駛執
      照而酒後騎乘重型機車之無照駕駛（道路交通管理處罰條
      例第22條第1 項第4 款）之違規事實部分，受處分人既係
      以一駕車行為，同時違反上述酒駕及無照駕駛規定，依行
      政罰法第24條第1 項前段規定，自應從一重依同條例第35
      條第1 項第1 款處罰即可，附此敘明。
（六）至於原處分機關裁決書主文所載受處分人應參加道路交通
      安全講習部分，係罰鍰以外之其他種類行政罰，因兼具維
      護公共秩序之作用，為達行政目的，原處分機關因本件違
      規事實明確，自仍得併予裁處，併此指明。
五、綜上所述，受處分人確有酒後駕車之違規事實，原處分機關
    依道路交通管理處罰條例第35條第1 項第1 款、第24條第1
    項第2 款規定為上開裁處，固非無見，然系爭裁決書既有就
    罰鍰及違規記點部分，有如上述之不適法之處，自應由本院
    撤銷原處分，另為依法裁處如主文第2 項所示，以資適法。
六、至原處分機關固援引94年7 月28日法務部行政罰法諮詢小組
    第1 次會議紀錄及交通部95年7 月17日交路字第0950006986
    號函釋，認緩起訴乃附帶條件之不起訴處分，亦即係不起訴
    之一種，應有行政罰法第26條第2 項規定之適用等語。惟按
    法官依據法律獨立審判，憲法第80條載有明文。各機關依其
    職掌就有關法規為釋示之行政命令，法官於審判案件時，固
    可予以引用，但仍得依據法律，表示適當之不同見解，並不
    受其拘束，司法行政機關所發司法行政上之命令，如涉及審
    判上之法律見解，僅供法官參考，法官於審判案件時，亦不
    受其拘束，司法院大法官會議解釋釋字第216 號解釋意旨可
    資參照。是原處分機關所提前開函文或會議紀錄，既與本院
    前揭見解不同，本院並不受其拘束，並此敘明。
據上論斷，應依道路交通事件處理辦法第19條前段，裁定如主文
。
中    華    民    國    100     年    5     月   30   日
                        交通法庭  法  官  方鴻愷
以上正本證明與原本無異。
如不服本裁定，應於裁定送達後5日內向本院提出抗告狀。
                                  書記官  江怡萱
中    華    民    國   100    年    5     月    31    日